臺灣高等法院民事判決　　　　　　　　　99年度上字第1076號
上　訴　人　黃琨喨
　　　　　　黃清淵
　　　　　　黃聖閔
　　　　　　賴萬福
　　　　　　黃金城
共　　　同
訴訟代理人　黃政雄律師
被上訴人　　祭祀公業吳云
法定代理人　王漢卿
受告知人　　黃國昌
上列當事人間租佃爭議事件，上訴人對中華民國99年8 月24日臺
灣桃園地方法院98年度訴字第2239號第一審判決提起上訴，本院
於民國100 年7 月20日言詞辯論終結，判決如下：
    主      文
上訴駁回。
第二審訴訟費用由上訴人負擔。
    事實及理由
壹、程序方面：
一、被上訴人法定代理人於原審審理中原為王坡，嗣於本件上訴
    後變更為王漢卿，有被上訴人管理人名冊在卷可稽（見本院
    卷第46頁），王漢卿具狀聲明承受訴訟（見本院卷第44頁承
    受書狀），核無不合。
二、按耕地出租人與承租人間因耕地租佃發生爭議時，應由當地
    鄉（鎮、市、區）公所耕地租佃委員會調解；調解不成立者
    ，應由直轄市或縣（市）政府耕地租佃委員會調處。前項爭
    議案件非經調解、調處不得起訴，耕地三七五減租條例第26
    條第1 、2 項固定有明文。惟出租人若聲請鄉鎮（區) 公所
    耕地租佃委員會調解，必遭拒絕或駁回其聲請者，即無調解
    之可能，則出租人即得逕行起訴，法院應就案件之有無理由
    予以判決，不能以其未經調解、調處而予以駁回（最高法院
    48年度臺上字第1632號判例意旨(三)參照）。查本件上訴人起
    訴主張：臺灣省桃園縣龜山鄉龜公字第33號私有耕地租約（
    下稱系爭租約），原係伊之被繼承人黃烏英與被上訴人所訂
    立，黃烏英死後應由訴外人黃水根與伊共同繼承，伊為系爭
    租約之承租人，惟系爭租約僅以黃水根之子即受告知人黃國
    昌之名義簽訂書面契約，被上訴人遂否認伊之租賃權，爰訴
    請確認兩造間有耕地三七五租約關係等情，經本院向系爭租
    約登記機關即桃園縣龜山鄉公所函詢：「租佃爭議事件，如
    未經登記於耕地租約內之人，以其應屬耕地租約承租人之一
    但遭出租人否認為由，申請貴公所進行租佃爭議調解，貴公
    所會否以該申請人非屬耕地租約所載承租人為由，拒絕受理
    ？」，業據該公所函覆：「若申請人與租約上記載不同，本
    所將以不適格為由，拒絕受理」，有該函文附卷可稽（見本
    院卷第150 、第152 頁）。準此以觀，本件上訴人既未經登
    記於書面耕地租約內，縱以提起本件訴訟之相同事由先向桃
    園縣龜山鄉公所申請租佃爭議調解，亦必遭該公所拒絕。則
    依上開說明，上訴人未經申請鄉公所行租佃爭議調解，即提
    起本件訴訟，於法尚無不合，應予准許。
貳、實體方面：
一、上訴人主張：坐落桃園縣龜山鄉○○○○段後厝小段40地號
    、42地號土地（下稱系爭土地）為被上訴人所有，由上訴人
    之被繼承人黃烏英承租，嗣黃烏英於民國(下同)38年6 月30
    日過世，原應由訴外人黃水根、黃火（上訴人黃琨喨、黃清
    淵、黃聖閔等3人之父）、上訴人賴萬福、黃金城等人共同
    繼承該承租人地位，後黃火於70年1月6日去世，由上訴人黃
    琨喨、黃清淵、黃聖閔繼承黃火之承租人地位。然當時僅以
    長子黃水根之名義與被上訴人訂立系爭租約之書面契約，嗣
    黃水根於84年 3月31日去世後，繼以黃水根之子即受告知人
    黃國昌名義與被上訴人續訂系爭租約，詎被上訴人及受告知
    人黃國昌竟均否認上訴人為系爭租約之承租人。查黃烏英過
    世後，系爭土地均由上訴人耕作，租金亦均由上訴人繳納；
    另黃水根曾於80年5 月20日與被上訴人簽立協議書（下稱系
    爭協議書），約定被上訴人同意於系爭租約之耕地即系爭土
    地出賣時，給付出賣總價金十分之三予黃水根，而黃水根並
    於同日書立切結書一紙（下稱系爭切結書）交予上訴人賴萬
    福、黃金城、黃琨喨，內容載明願將系爭土地出賣所得十分
    之三額數，分配予黃水根及上訴人賴萬福、黃金城、黃琨喨
    。足證系爭租約於兩造間當然存在，否則黃水根無需在與被
    上訴人簽訂系爭協議書之同時，另簽系爭切結書交予上訴人
    。茲上訴人主張兩造間有系爭租約之法律關係為被上訴人所
    否認，爰起訴求為確認兩造間就系爭土地有耕地租賃關係存
    在之判決。原審為上訴人敗訴之判決，上訴人不服，提起上
    訴，而於本院為上訴聲明：(一)原判決廢棄；(二)確認兩造間就
    被上訴人所有之系爭土地，有耕地三七五租賃關係存在。
二、被上訴人則以：依系爭租約所記載內容，僅能證明被上訴人
    與黃水根間就系爭土地存有耕地租賃關係，無法證實黃烏英
    為最原始之承租人，亦不能佐證兩造間就系爭土地有租約關
    係。系爭租約之租金乃以提存方式繳納，故被上訴人僅知提
    存者為受告知人黃國昌，不知有其他繳納租金者。上訴人與
    受告知人黃國昌間協議由何人繳納租金，乃渠等內部爭端，
    與被上訴人無涉。上訴人所提田賦代金繳納通知單及田賦代
    金繳納收據等文件，皆與系爭租約無關，不能證明上訴人有
    代被上訴人繳納田賦之事實，且系爭土地之田賦均為被上訴
    人所繳，系爭租約係存在於黃國昌與被上訴人之間。縱認上
    訴人有耕作之事實，亦不代表兩造間即有租約存在，親朋好
    友間亦可能相互借用農地進行耕作，上訴人之訴無理由等語
    。並於本院答辯聲明：上訴駁回。
三、兩造不爭執事項：（見本院卷第95頁正面，100 年3 月16日
    言詞辯論筆錄)
  (一)坐落桃園縣龜山鄉○○○○段後厝小段40地號、42地號之系
    爭土地為被上訴人所有。
  (二)黃烏英歿於38年6 月30日，而黃水根、訴外人黃火、上訴人
    賴萬福、黃金城為黃烏英之孫，又黃火歿於70年1 月6 日，
    而上訴人黃琨喨、黃清淵、黃聖閔為黃火之子，是上訴人均
    為黃烏英之繼承人。
  (三)系爭租約所載承租人原為黃水根，嗣黃水根歿於84年3 月31
    日，其後改由黃水根之子即受告知人黃國昌續約而為系爭租
    約所載之承租人。
    以上事實，為兩造所不爭執，並有土地登記謄本、戶籍謄本
    、私有耕地租約等在卷可考（見原審卷第6 至11頁、第13至
    16頁、第157至160頁），自堪信為真實。
四、兩造爭執事項：(見本院同上筆錄第95頁正面)
  (一)系爭租約之原始承租人是否為黃烏英？
  (二)系爭租約是否亦存在於兩造間？
五、關於系爭租約原始承租人是否黃烏英之爭點：
    上訴人固主張：系爭租約之原始承租人為黃烏英云云，惟為
    被上訴人所否認。經查，系爭租約所載之承租人原為黃水根
    ，嗣黃水根於84年3 月31日去世後，改由黃水根之子黃國昌
    為系爭租約所載之承租人，此有歷年之系爭租約書影本各一
    份在卷可稽（見原審卷第13至16頁）。徵諸桃園縣龜山鄉公
    所98年3 月4 日桃龜鄉城字第0980006557號函亦指出：依該
    公所資料，系爭租約於38年開始訂立，原承租人為黃水根，
    有該函文影本附卷可稽（見原審院卷第114 頁）。足見依現
    有書面資料，系爭租約原始承租人僅有黃水根，並不包括黃
    烏英。上訴人雖於原審聲請訊問證人黃春生、廖福財、林秦
    緞、林蔡寶珠以資為證，然黃春生於原審證稱：不知道黃烏
    英有無與被上訴人簽三七五租約等語（見原審卷第129 頁背
    面筆錄）；廖福財於原審證稱：與被上訴人簽三七五租約有
    記錄的只有黃水根與黃標等語（見原審卷第131 頁）；林秦
    緞、林蔡寶珠於原審均證稱：只知黃烏英有耕作，不知黃烏
    英有無向被上訴人租地等語（見原審卷第132 至133 頁），
    顯見上開證人均不知黃烏英是否向被上訴人承租系爭土地。
    而縱使黃烏英曾在系爭土地耕作，然在土地上耕作或基於租
    賃，或基於使用借貸或其他債權關係之占有，可能原因非僅
    一端，並不能以耕作之事實推認必有租賃關係存在，是依上
    開證人之證詞並無從證明黃烏英即為系爭租約之原始承租人
    。此外上訴人復未提出其他證據，則其遽謂黃烏英為系爭租
    約原始承租人云云，並不可採。
六、關於系爭租約是否存在於兩造間之爭點：
  (一)上訴人主張兩造間有系爭租約關係，無非係以：(1)系爭租約
    原始承租人為上訴人之被繼承人黃烏英，黃烏英過世後上訴
    人均在系爭土地耕作並繳納地租，黃水根則未在系爭土地耕
    作；(2)系爭租約名義上承租人黃水根曾於80年5 月20日與被
    上訴人簽立系爭協議書，約定被上訴人同意於系爭租約之耕
    地出賣時，給付賣價十分之三予黃水根；黃水根即於同日書
    立系爭切結書交予上訴人賴萬福、黃金城、黃琨喨，載明願
    將所獲取之上開十分之三土地賣價，分配予黃水根及上訴人
    賴萬福、黃金城、黃琨喨。若兩造間無系爭租約關係，黃水
    根無需在與被上訴人簽訂系爭協議書之同時，另簽系爭切結
    書交予上訴人，足證上訴人亦為系爭土地承租人云云，為其
    論據，惟均為被上訴人所否認。
  (二)經查，上訴人主張黃烏英為系爭租約原始承租人一節，並不
    可採，已如前述。上訴人於黃烏英過世後，縱有於系爭土地
    耕作，亦不足以推認與被上訴人間即有耕地租賃關係，理由
    亦詳述如前。至於黃水根是否在系爭土地耕作，僅涉及其與
    被上訴人間之耕地租約效力問題，不足以推認系爭土地即為
    上訴人所承租。上訴人雖另提出田賦代金繳納通知書及田賦
    代金繳納收據等影本（見原審卷第18頁、第35至73頁），據
    以證明曾代被上訴人繳納系爭土地之田賦。惟綜觀上開文件
    ，皆非針對系爭土地所作。依證人黃春生於原審所證：上開
    田賦代金繳納收據是長輩留下來的，不知上訴人有無一起繳
    納等語（見原審卷第130 頁筆錄）。且被上訴人亦已提出72
    年至95年及97年之繳納系爭土地田賦代金、地價稅之繳款書
    影本（見本院卷第127 至133 頁）。可見僅憑上訴人能提出
    上開文件之事實，並不足以證明上訴人有代繳系爭土地之田
    賦。況觀諸系爭租約亦無由承租人代繳田賦以充租金之約定
    ，縱使上訴人有代被上訴人繳納系爭土地之田賦，亦未可逕
    認係抵繳地租之行為，是上訴人以其代繳田賦為由據以主張
    兩造間有耕地租約關係，亦非可取。至於黃水根雖於81 年5
    月20日與被上訴人訂立內容約定被上訴人出賣系爭土地時願
    給付黃水根土地賣價十分之三之系爭協議書之同時，另簽署
    系爭切結書表明願將被上訴人所支付之上開十分之三土地賣
    價，分配予自己與上訴人賴萬福、黃金城、黃琨喨（即協議
    書所載黃清輝），此有系爭協議書及切結書在卷可稽（見原
    審卷第119 頁、第19頁）。惟黃水根與上訴人賴萬福、黃金
    城為兄弟關係，與上訴人黃琨喨為叔姪關係，且上訴人亦陳
    稱均在系爭土地上耕作，黃水根將耕地出租人出賣土地所給
    予之補償金，分配予同在系爭土地分地耕作之上訴人，使之
    雨露均霑，與我國民情所存家族本位觀念尚稱相符，非必係
    因主觀上認為上訴人亦為系爭耕地承租人之緣故。且縱使黃
    水根認為上訴人亦屬系爭耕地承租人，然耕地租賃契約須經
    承租人與出租人互為意思表示合致，始足成立，僅憑承租人
    一方之主觀認知並不能使未參與合意之人成為租賃契約之一
    方。是黃水根縱有上訴人亦為系爭土地承租人之主觀認知，
    亦不因此得上訴人取得系爭租約之承租人地位。況且黃水根
    簽署系爭切結書，顯示其與上訴人均相當注重權義約定之立
    證，倘上訴人確為系爭土地承租人，亦有主張受領耕地出賣
    補償金之權利，系爭切結書理當載明此項權利發生之原因，
    亦即載明上訴人亦為系爭土地之承租人，以明權屬。然觀諸
    系爭切結書，並無隻字片語為相類之記載，可見以黃水根簽
    屬系爭切結書表明願將耕地出租人出賣土地補償金分配予上
    訴人之事實，並不足以證明上訴人與被上訴人間即有系爭租
    約之法律關係。此外，上訴人並未提出其他事證足證其為系
    爭租約之承租人，則其主張兩造間有系爭租約之法律關係即
    無可採。
七、綜上所述，上訴人主張渠等均為系爭租約原始承租人黃烏英
    之繼承人，於黃烏英死後因繼承而為系爭租約之承租人云云
    ，不足採信。從而，上訴人請求確認兩造間就被上訴人所有
    之系爭土地有三七五租賃關係存在，不應准許。原審為上訴
    人敗訴之判決，核無違誤，上訴人仍執陳詞指摘原判決不當
    ，求予廢棄改判，為無理由，應予駁回。
八、本件事證已臻明確，兩造其餘主張陳述及所提之證據，經審
    酌後認於判決結果無影響，爰不另一一論駁，附此敘明。
九、據上論結，本件上訴為無理由，依民事訴訟法第449 條第1
    項、第78條、第85條第1 項前段，判決如主文。
中    華    民    國   100    年    8     月    10    日
                    民事第十九庭
                        審判長法  官  魏麗娟
                              法  官  吳麗惠
                              法  官  黃明發
正本係照原本作成。
不得上訴。
中    華    民    國   100    年    8     月    15    日
                              書記官  顧哲瑜